---
title: "Análise de Dados de COVID-19 — Brasil e Goiânia (2021)"
date: "`r Sys.Date()`"
output:
  pdf_document: default
---

```{r setup, include=FALSE}
knitr::opts_chunk$set(echo = TRUE, warning = FALSE)
```

```{r libraries, echo=FALSE, warning = FALSE, message=FALSE}

library(readxl)
library(dplyr)
library(tidyr)
library(lubridate)
library(ggplot2)
library(tidyverse)

```

## Nota metodológica

As análises seguem as definições operacionais abaixo (Ministério da Saúde — Saúde Brasil 2020/2021):

- **Itens 6 a 8 (Goiânia):** "casos e óbitos acumulados ocorridos ao longo de 2021" correspondem à soma dos casos novos e dos óbitos novos notificados semana a semana, de janeiro a dezembro de 2021. Não se utilizam as colunas "Casos Acumulados" e "Óbitos Acumulados" da base, pois essas acumulam desde o início da pandemia (março de 2020).
- **Itens 7 e 8 (gráficos):** gerados apenas com os dados filtrados para o município de Goiânia (GO).
- **Itens 9 e 10:** "Considerando os dados do Brasil (todas as UF)" — as análises são realizadas no nível nacional, com todas as UF.

## Análise de dados do painel COVID-19

Nesta atividade são analisados os dados de casos e óbitos de COVID-19 notificados no ano de 2021, obtidos do painel do Ministério da Saúde. A base cobre todos os municípios do território nacional: os itens 1 a 5 utilizam a base completa, os itens 6 a 8 restringem a análise ao município de Goiânia (GO) e os itens 9 e 10 retomam o nível Brasil.

## Item 1. Importe os dados de COVID-19 do ano de 2021, obtidos no site do Ministério da Saúde, ou baixada da página do curso.

```{r item1, echo=TRUE}
# Carregamento do dataset
# Nota: O arquivo original 'c470e85a-4472-42c6-a582-c91a26954359.xlsx' foi 
# renomeado para 'dados-covid.xlsx' para facilitar a organização do projeto.
dados_covid <- read_excel("dados-covid.xlsx")
```

# Considerando a base toda (todo o território nacional)

## Item 2. Realize a limpeza dos dados de todas as colunas (*NA's, Datas, etc*). Use as funções e as ferramentas trabalhadas em aula.

```{r item2, echo=TRUE}

dados_covid_limpo <- dados_covid %>%
  # 1) Padronizar nomes das colunas
  rename(
    casos_acumulados  = `Casos Acumulados`,
    casos_novos       = `Casos novos notificados na semana epidemiológica`,
    obitos_acumulados = `Óbitos Acumulados`,
    obitos_novos      = `Óbitos novos notificados na semana epidemiológica`,
    uf                = `UF`,
    municipio         = `Município`,
  `metro/interior`    = `Metro/Interior`,
    ano_semana        = `Ano_Semana`,
    info              = `Info`
  ) %>%  

   # 2) Remover registros sem Município
  filter(!is.na(municipio)) %>% 
  
  # 3) Limpar espaços extras em textos
  mutate(across(where(is.character), str_trim)) %>% 
  
  # 4) Corrigir valores negativos de casos novos
  mutate(casos_novos = pmax(casos_novos, 0, na.rm = TRUE)) %>% 
  
  # 5) Extrair Semana e Ano a partir de "ano_semana" (ex: "1/2021")
  separate(ano_semana, into = c("semana", "ano"), sep = "/", convert = TRUE, remove = FALSE) %>% 
  
  # 6) Filtrar apenas o ano de 2021 (semanas 1 a 52)
  filter(ano == 2021, semana <= 52) %>% 
  
  # 7) Garantir registros únicos
  distinct()
# Cria a tabela de mapeamento
de_para_colunas <- data.frame(
  `Nome Antigo` = c(
    "Info",
    "UF",
    "Município",
    "Metro/Interior",
    "Ano_Semana",
    "Casos Acumulados",
    "Casos novos notificados na semana epidemiológica",
    "Óbitos Acumulados",
    "Óbitos novos notificados na semana epidemiológica",
    "-" ,
    "-"
  ),
  `Nome Novo` = c(
    "info",
    "uf",
    "municipio",
    "metro_interior",
    "ano_semana",
    "casos_acumulados",
    "casos_novos",
    "obitos_acumulados",
    "obitos_novos",
    "semana",
    "ano"
  )
)

  
  # Exibir no console
print(de_para_colunas)

glimpse(dados_covid_limpo)

```


## Item 3. Use a função "factor" para categorizar a coluna "Metro/Interior" no data frame.


```{r item3, echo=TRUE}

# Categorizar a coluna "metro/interior" como fator
dados_covid_limpo <- dados_covid_limpo %>%
  mutate(`metro/interior` = factor(`metro/interior`))

# Níveis da variável
levels(dados_covid_limpo$`metro/interior`)
table(dados_covid_limpo$`metro/interior`)

```

## Item 4. Realize um resumo dos dados utilizando a função summary.

```{r item4, echo=TRUE}

summary(dados_covid_limpo)

```

## Item 5. Filtre os dados para a cidade de Goiânia e mostre as 10 primeiras linhas do data frame.

```{r item5, echo=TRUE}

goiania <- dados_covid_limpo %>%
  filter(municipio == "Goiânia", uf == "GO") %>%
  select(-info, -`metro/interior`, -`ano_semana`) # <-- Remove as colunas 'info' e 'metro/interior'

# 2) Exibir as 10 primeiras linhas na tabela
knitr::kable(
  head(goiania, 10),
  caption = "Goiânia (GO) - 10 primeiras linhas"
)

```

# Considerando os dados filtrados de Goiânia

## Item 6. Calcule e exiba o número de casos e de óbitos acumulados de COVID-19 ocorridos ao longo de 2021.

```{r item6, echo=TRUE}

# Acumulados ao longo de 2021: soma dos casos novos e óbitos novos
# notificados semana a semana, de janeiro a dezembro de 2021.
# NOTA: Não se usa as colunas "Casos Acumulados" e "Óbitos Acumulados"
# da base, pois essas são acumuladas desde o início da pandemia (mar/2020).
casos_acumulados_2021 <- sum(goiania$casos_novos)
obitos_acumulados_2021 <- sum(goiania$obitos_novos)

# Tabela-resumo
resumo_goiania <- data.frame(
  Indicador = c("Casos acumulados ao longo de 2021",
                "Óbitos acumulados ao longo de 2021"),
  Valor = c(casos_acumulados_2021, obitos_acumulados_2021)
)
knitr::kable(resumo_goiania,
             caption = "Casos e óbitos de COVID-19 acumulados em Goiânia ao longo de 2021")

```

## Item 7. Gere e exiba um gráfico de linha de casos acumulados de COVID-19 por semana em 2021.

```{r item7, echo=TRUE}

# Acumular casos novos semana a semana ao longo de 2021
# (não usar a coluna "casos_acumulados" da base, que é desde o início da pandemia)
goiania_casos_acum <- goiania %>%
  arrange(semana) %>%
  mutate(casos_acum_2021 = cumsum(casos_novos))

# Gráfico de linha: casos acumulados por semana em 2021
ggplot(goiania_casos_acum, aes(x = semana, y = casos_acum_2021)) +
  geom_line(color = "#1f77b4", linewidth = 0.9) +
  geom_point(color = "#1f77b4", size = 1.2) +
  labs(title = "Casos acumulados de COVID-19 por semana - Goiânia (2021)",
       x = "Semana epidemiológica (2021)", y = "Casos acumulados em 2021") +
  theme_minimal()

```

## Item 8. Gere e exiba um gráfico de linha de óbitos acumulados de COVID-19 por semana em 2021.

```{r item8, echo=TRUE}

# Acumular óbitos novos semana a semana ao longo de 2021
# (não usar a coluna "obitos_acumulados" da base, que é desde o início da pandemia)
goiania_obitos_acum <- goiania %>%
  arrange(semana) %>%
  mutate(obitos_acum_2021 = cumsum(obitos_novos))

# Gráfico de linha: óbitos acumulados por semana em 2021
ggplot(goiania_obitos_acum, aes(x = semana, y = obitos_acum_2021)) +
  geom_line(color = "#d62728", linewidth = 0.9) +
  geom_point(color = "#d62728", size = 1.2) +
  labs(title = "Óbitos acumulados de COVID-19 por semana - Goiânia (2021)",
       x = "Semana epidemiológica (2021)", y = "Óbitos acumulados em 2021") +
  theme_minimal()

```

# Considerando os dados do Brasil (todas as UF)

## Item 9. Crie uma nova coluna denominada "Regiao", a partir da coluna "UF". Agrupe as UF segundo suas regiões específicas: Norte, Nordeste, Centro-Oeste, Sul e Sudeste.

```{r item9, echo=TRUE}

# Criar a coluna "Regiao" a partir da UF
dados_covid_limpo <- dados_covid_limpo %>%
  mutate(
    regiao = factor(
      recode(uf,
             AC = "Norte", AM = "Norte", AP = "Norte", PA = "Norte",
             RO = "Norte", RR = "Norte", TO = "Norte",
             AL = "Nordeste", BA = "Nordeste", CE = "Nordeste", MA = "Nordeste",
             PB = "Nordeste", PE = "Nordeste", PI = "Nordeste", RN = "Nordeste",
             SE = "Nordeste",
             DF = "Centro-Oeste", GO = "Centro-Oeste", MS = "Centro-Oeste",
             MT = "Centro-Oeste",
             PR = "Sul", RS = "Sul", SC = "Sul",
             ES = "Sudeste", MG = "Sudeste", RJ = "Sudeste", SP = "Sudeste",
             .default = NA_character_),
      levels = c("Norte", "Nordeste", "Centro-Oeste", "Sul", "Sudeste")
    )
  )

# Conferir a correspondência UF -> Região
knitr::kable(dados_covid_limpo %>% distinct(uf, regiao) %>% arrange(uf),
             caption = "Correspondência entre UF e Região")

```

## Item 10. Gere e exiba um gráfico de barras empilhadas de óbitos acumulados de COVID-19 por semana em 2021. Cada barra empilhará as regiões do país: Norte, Nordeste, Centro-Oeste, Sul e Sudeste.

```{r item10, echo=TRUE}

# Óbitos novos por semana e região ao longo de 2021
obitos_novos_por_regiao <- dados_covid_limpo %>%
  group_by(regiao, semana) %>%
  summarise(obitos_novos_sem = sum(obitos_novos), .groups = "drop")

# Calcular acumulado de óbitos novos ao longo de 2021, por região
obitos_acum_por_regiao <- obitos_novos_por_regiao %>%
  group_by(regiao) %>%
  arrange(semana) %>%
  mutate(obitos_acum_2021 = cumsum(obitos_novos_sem)) %>%
  ungroup()

# Gráfico de barras empilhadas por região
ggplot(obitos_acum_por_regiao, aes(x = semana, y = obitos_acum_2021, fill = regiao)) +
  geom_bar(stat = "identity", width = 0.7) +
  labs(title = "Óbitos acumulados de COVID-19 por semana em 2021, por região",
       x = "Semana epidemiológica (2021)", y = "Óbitos acumulados em 2021",
       fill = "Região") +
  scale_fill_brewer(palette = "Set2") +
  theme_minimal()

```